臺灣臺北地方法院民事判決　九十一年度簡上字第一七九號
　　上　訴　人　甲○○
　　被　上訴人　乙○○
右當事人間請求確認本票債權不存在事件，上訴人對於中華民國九十一年一月二日本
院台北簡易庭九十年度北簡字第一二三七九號第一審判決提起上訴，本院判決如左：
    主      文
上訴駁回。
第二審訴訟費用由上訴人負擔。
    事      實
甲、上訴人方面：
一、聲明：
（一）原判決廢棄。
（二）確認被上訴人持有如附表所示之本票二紙（下稱系爭本票），及自附表所示利
      息起算日起至清償日止，按年息百分之六計算利息之票據債權不存在。
二、陳述：除與原審判決書所載者相同茲予引用外，補稱：
（一）依被上訴人所提之支票三紙，退票當時亞泰高爾夫國際有限公司（下稱亞泰公
      司）之負責人為鍾權柄而非吳義森，且當時亞泰公司經常有回收客戶退票，被
      上訴人在公司擔任會計職務，接觸公司退票之機會甚多，並不足以証明上開支
      票為亞泰公司向其調借資金之憑証。另被上訴人為公司會計，對公司帳戶內之
      存款多少，自應知之甚詳，焉會持公司票至銀行櫃台提示而遭退票之理？
（二）被上訴人辯稱至八十六年七月十五日結算，公司尚欠被上訴人新台幣（下同）
      八十萬元，並開立本票六張，嗣後再以資金及貨物抵償計三十萬元，被上訴人
      已退還本票三張，其餘五十萬元未清償，經向吳義森追討，吳義森要求被上訴
      人找上訴人處理，上訴人則聲言只願負責三十萬元，並開立系爭本票二紙云云
      。惟查，被上訴人所提之本票三張，前經鈞院以九十年北簡字第六八七七號判
      決本票票據不存在勝訴確定在案，而上訴人為亞泰公司之總經理，公司之債務
      如要解決，亦應由公司法定代理人吳義森負責處理，上訴人焉有願負責三十萬
      之可能。
（三）証人葉雷勇於九十一年四月十七日庭訊時證稱：「公司在八十六年六月結束時
      ，公司所有的資產都還給債權人：：我記得公司有給錢給被上訴人，被上訴人
      也有拿公司的貨品回去。」另証人吳義森於九十一年五月七日庭訊時證稱：「
      我是亞泰公司的負責人，我們已經還他全部的借款，在公司結清時有以貨品及
      公司帳款還被上訴人，否認還有欠被上訴人錢：：我們公司結清時借款確實已
      經還被上訴人，只是忘了要回那三張本票：：只是我們還錢時忘了要回來。」
      等語，足證亞泰公司及上訴人並未積欠被上訴人借款，已甚為明確。
（四）末查，被上訴人已自承系爭本票之票款，係亞泰公司之借款，並非上訴人個人
      之借款，是其票據債務理應由亞泰公司承受，如被上訴人主張系爭本票之票款
      是上訴人向其所借貸者，依舉証責任分配之原則，自應由被上訴人負舉証之責
      。
三、證據：提出本票三紙、本院台北簡易庭九十年北簡字第六八七七號民事判決及確
    定證明書為證，並聲請訊問證人葉雷勇、吳義森。
乙、被上訴人方面：
一、聲明：如主文所示。
二、陳述：除與原審判決書所載者相同茲予引用外，補稱：
（一）上訴人及訴外人吳義森二人共同經營亞泰公司，分別擔任公司總經理及董事長
      ，共同於八十五、八十六年間以公司支票向被上訴人調借現金，及至八十六年
      六月二十五日亞泰公司週轉不靈，支票不獲兌現，金額總計為一百二十萬元，
      上訴人及吳義森二人嗣後陸續清償，至八十六年七月十五日結算尚積欠八十萬
      元，並經二人共同開立本票六張，嗣後再以零星現金及貨物抵償計三十萬元，
      被上訴人已退還其中本票三張，其餘五十萬元未清償，經向吳義森追討，惟吳
      義森要求被上訴人找上訴人處理，經洽上訴人要求處理，上訴人聲言只願負責
      三十萬元，並開立系爭本票二張，約定於八十七年六月二十五日及同年十二月
      二十五日兌付。豈料屆期上訴人並未依約付款，反而以業經清償完畢為由，提
      起本件訴訟，洵無可取。
（二）上訴人及訴外人吳義森二人共同以亞泰公司之支票向被上訴人調借現金，業經
      證人葉雷勇及吳義森到場證述明確，足見被上訴人所提之支票三紙，確為該二
      人向被上訴人調借現金時所給付之憑證，上訴人空言主張其非調借資金之憑證
      ，洵無足採。又支票屆期提示為行使或保全票據上權利之必要手續，被上訴人
      為保全票據權利進行提示，並無可議，上訴人指被上訴人為公司會計，應知悉
      公司帳戶內無存款，焉會持公司票至銀行櫃台提示而遭退之理？實不知其所云
      。
（三）上訴人所提示之本票三紙，因已罹消滅時效，致無法行使票據上之權利，並非
      借款債權不存在，本件系爭本票則無罹於消滅時效之情事，被上訴人自得聲請
      本票裁定。又上訴人為亞泰公司之共同經營者，其個人與負責人吳義森個人共
      同向被上訴人調借現金供公司使用，被上訴人向其二人索討乃事之當然，被上
      訴人主張應由吳義森負責，顯為卸責之詞。
（四）八十六年七月十五日結算時，上訴人及吳義森二人尚積欠被上訴人八十萬元，
      嗣於七月底、八月初上訴人以現金及貨物抵償合計三十萬元，餘額經向該二人
      追討，上訴人始於八十六年八月十五日開立金額計三十萬元之系爭本票予被上
      訴人，足見上訴人及吳義森於八十六年八月十五日時，確尚積欠被上訴人借款
      ，否則豈有已清償完畢，再開本票交予被上訴人之理，如上訴人主張八十六年
      八月十五日尚有清償，自應負舉證責任。上訴人所稱公司結清時有以貨品及公
      司帳款還被上訴人，只是忘了要回那三張本票云云，顯係企圖賴債，洵無足取
      。
（五）上訴人與訴外人吳義森個人向被上訴人調借現金供公司使用，自應由其個人負
      清償責任，上訴人主張應由公司承受，顯無是理。且該二人於八十六年七月十
      五日開立本票六紙予被上訴人，顯有確認該債務之事實。退萬步言，縱該債務
      為公司之借款，上訴人既出具本票予被上訴人，自應負其票據上之責任，上訴
      人主張其個人不負清償責任云云，顯無可取。
三、證據：提出支票及退票理由單各三紙、本票六紙為證。
    理      由
一、上訴人起訴主張其於八十六年八月十五日簽發如附表所示之本票二紙，交予被上
    訴人持有以供清償亞泰公司向被上訴人所借款項，嗣亞泰公司對被上訴人之債務
    於八十六年七月十五日均已清償完畢，詎被上訴人仍聲請本院九十年票字第二七
    六二八號裁定准予強制執行，為此訴請確認被上訴人所持有之系爭本票債權對上
    訴人不存在等情。
二、被上訴人則以上訴人及訴外人吳義森共同經營亞泰公司，分別擔任公司總經理及
    董事長，因公司經營需要，共同於八十五、八十六年間以亞泰公司名義簽發之支
    票向被上訴人調借現金，嗣八十六年六月二十五日亞泰公司週轉不靈，金額總計
    一百二十萬元之支票均不獲兌現，上訴人及吳義森嗣後雖陸續清償部分債務，惟
    至八十六年七月十五日結算時尚積欠八十萬元，並經二人共同開立本票六張用以
    擔保，嗣後再以零星現金及貨物抵償計三十萬元，被上訴人已退還其中本票三張
    ，其餘五十萬元未清償，經洽上訴人要求處理時，上訴人聲言只願負責三十萬元
    ，並開立系爭本票二張，約定於八十七年六月二十五日及同年十二月二十五日兌
    付，豈料屆期上訴人並未依約付款，反而以業經清償完畢為由提起本訴，洵無可
    取等語，資為抗辯。
三、上訴人主張其於八十六年八月十五日簽發系爭本票二紙，但系爭本票之債權均已
    清償完畢，被上訴人仍向本院聲請本票裁定准予強制執行等情，業據提出本院九
    十年票字第二七六二八號民事裁定為證，被上訴人除否認系爭本票債權已經清償
    外，對其他情事並不爭執。是以，本件茲應審究者，在於系爭本票債權是否業已
    清償？經查：
（一）被上訴人辯稱上訴人及訴外人吳義森二人共同經營亞泰公司，分別擔任公司總
      經理及董事長，因公司經營需要，共同於八十五、八十六年間以亞泰公司名義
      簽發支票向被上訴人調借現金，八十六年六月二十五日亞泰公司因週轉不靈，
      金額總計一百二十萬元之支票均不獲兌現，上訴人及吳義森嗣後雖陸續清償，
      然至同年七月十五日結算時尚積欠八十萬元，並經二人共同開立本票六張用以
      擔保，嗣後再以零星現金及貨物抵償計三十萬元，被上訴人已退還其中三張本
      票，其餘五十萬元未清償，經於同年八月十五日洽上訴人要求處理時，上訴人
      聲言只願負責三十萬元，並開立系爭本票二張，約定於八十七年六月二十五日
      及同年十二月二十五日兌付等事實，業據被上訴人提出發票人為亞泰公司、上
      訴人及吳義森、發票日為八十六年六月二十五日、面額合計一百二十萬之支票
      及退票理由單各三紙，發票人為上訴人及吳義森、發票日為八十六年七月十五
      日、面額合計八十萬元之本票六紙，以及系爭本票二紙為證，核與證人即亞泰
      公司銷售及倉儲管理人員葉雷勇到場證述：「當初公司在八十六年六月結束時
      ，公司所有的資產都還給債權人：：我記得公司有給錢給被上訴人，被上訴人
      也有拿公司的貨品回去，時間是在八十六年七、八月左右」之證詞若合符節，
      而上訴人亦不否認為亞泰公司之總經理，曾簽發上開六紙本票及系爭本票，並
      自陳有向被上訴人調借現金供亞泰公司周轉使用之情，是應認被上訴人之上開
      辯稱，尚非無據。
（二）上訴人雖主張系爭本票係上訴人簽發向被上訴人調借現金給亞泰公司使用，亞
      泰公司已全數清償，並舉證人葉雷勇、吳義森之證詞為佐證云云。惟查，證人
      葉雷勇雖結證稱「：：公司所有的資產都還給債權人：：」，然僅表明公司資
      產已還給債權人，尚未能證明亞泰公司全部債務業經清償完畢，且證人葉雷勇
      復證稱：「：：至於是還錢還是應收款項我並不清楚：：」是亦難據此認定亞
      泰公司已清償積欠被上訴人之系爭本票債務。又證人吳義森雖證稱在亞泰公司
      結清時有以貨品及公司帳款清償被上訴人云云，然證人吳義森既與上訴人共同
      簽發金額合計八十萬元之本票六紙予被上訴人，證人吳義森就上訴人是否已清
      償八十萬元本票債務，為有利害關係之人，且經本院提示系爭本票時，證人吳
      義森復證稱：「我不清楚這張票」，是證人吳義森證詞是否可採本非無疑，況
      如依證人吳義森所稱亞泰公司於八十六年七月十五日結算時，已清償積欠被上
      訴人之所有款項，則上訴人何須於同年八月十五日再簽發系爭本票二紙予被上
      訴人，足見證人吳義森之上開證詞，尚無可採。此外，上訴人復未舉證證明系
      爭本票債務業因清償而消滅，其上開主張，即非可採。
四、按在票據上簽名者，依票上所載文義負責，票據法第五條第一項定有明文。上訴
    人自陳系爭本票為其所簽發，自應依票上所載文義負發票人之責任。上訴人既未
    舉證證明系爭本票債務業已清償而消滅，其訴請確認被上訴人所持有之系爭本票
    債權對其不存在，即屬無據。原審為上訴人敗訴之判決，經核尚無不合。上訴意
    旨指摘原審判決不當，求予廢棄改判，非有理由，不應准許，爰依法予以駁回。
五、本件事證已臻明確，兩造其餘攻擊防禦方法及舉證，核於判決結果無影響，爰不
    一一論述，併此敘明。
六、據上論結，本件上訴為無理由，依民事訴訟法第四百三十六條之一第三項、第四
    百四十九條第一項、第七十八條，判決如主文。
中　　　華　　　民　　　國　　九十一　　年　　　七　　　月　　三十一　　日
                                            民事第六庭審判長法官　周玫芳
                                                            法官  黃明發
                                                            法官  林孟皇
右為正本係照原本作成
不得上訴
中　　　華　　　民　　　國　　九十一　　年　　　七　　　月　　三十一　　日
　　　　　　　　　　　　　　　　　　　　　　　　　　　　　　法院書記官　劉寶鈴
附表（金額單位：新台幣）
┌──┬─────────┬─────┬─────┬───────────┐
│編號│發      票      日│ 票據號碼 │ 票面金額 │  到     期      日   │
├──┼─────────┼─────┼─────┼───────────┤
│ 一 │八十六年八月十五日│  033007  │ 二十萬元 │八十七年十二月二十五日│
├──┼─────────┼─────┼─────┼───────────┤
│ 二 │八十六年八月十五日│  033010  │ 十萬元   │八十七年六月二十五日  │
└──┴─────────┴─────┴─────┴───────────┘
